臺灣臺南地方法院柳營簡易庭民事判決
111年度營簡字第241號
原      告  中國信託商業銀行股份有限公司

法定代理人  利明献  


訴訟代理人  周侑增  
            洪敏智  
被      告  陳木    
            黃原成  
            財政部國有財產署南區分署即陳慶煌之遺產管理人

上  一  人
法定代理人  黃莉莉  


上  一  人
訴訟代理人  黃耀光  
上列當事人間請求代位分割遺產事件，經本院於民國111年5月25
日言詞辯論終結，判決如下：
    主  文
被繼承人黃秀琴所遺如附表一所示之遺產，按如附表二所示應繼
分比例分割為分別共有。
訴訟費用由兩造按如附表三所示之比例負擔。
    事實及理由
壹、程序方面：
一、按訴狀送達後，原告不得將原訴變更或追加他訴，但擴張或
    減縮應受判決事項之聲明者不在此限，民事訴訟法第255條
    第1項第3款定有明文。本件原告原以陳淑芬、陳木、財政部
    國有財產署南區分署（下稱國有財產署南區分署）即陳慶煌
    之遺產管理人、黃原成為被告，起訴請求將訴外人即被繼承
    人黃秀琴所遺如附表一編號1至4所示之土地（下稱系爭土地
    ），按繼承人之應繼分比例分割為分別共有。嗣訴狀送達後
    ，因尚有其他遺產漏未起訴，原告於民國111年5月4日當庭
    及111年5月9日具狀確定其代位分割之標的為如附表一所示
    之不動產（下稱系爭遺產），再於111年5月25日本院審理時
    撤回對被代位人陳淑芬之起訴，並變更聲明為：陳淑芬及被
    告公同共有被繼承人黃秀琴所遺之系爭遺產應按如附表二之
    比例分割為分別共有（見本院卷第157頁背面、第161頁至第
    164頁、第173頁正面至背面）。經核原告請求代位分割標的
    之變更，要屬擴張應受判決事項之聲明，揆之前開法律規定
    ，均無不合，自應准許。
二、本件被告均未於言詞辯論期日到場，核無民事訴訟法第386
    條各款所列情形，爰依原告之聲請，由其一造辯論而為判決
    。
貳、實體方面：
一、原告主張：被代位人陳淑芬為原告之債務人，前積欠原告新
    臺幣（下同）193,089元及利息未清償，原告已對陳淑芬取
    得執行名義，因陳淑芬無財產可供執行，經本院發給原告10
    7年1月25日南院武107司執速字第7582號債權憑證（下稱系
    爭債權憑證）在案。系爭遺產原為被繼承人黃秀琴所有，黃
    秀琴已於92年11月17日死亡，陳淑芬及被告為黃秀琴之繼承
    人，均未辦理拋棄繼承，系爭遺產現為陳淑芬與被告公同共
    有，且系爭土地已於106年12月12日由原告代位辦理繼承登
    記。系爭遺產並無不能分割之情事，然因陳淑芬怠於行使遺
    產分割請求權，致原告無法對陳淑芬應分得之部分執行受償
    ，爰依民法第242條、第1164條規定，代位陳淑芬請求分割
    系爭遺產，而提起本件訴訟等語。並聲明：如主文第1項所
    示。
二、被告國有財產署南區分署即陳慶煌之遺產管理人未於言詞辯
    論期日到場，惟依其先前所提之書狀則以：同意原告將遺產
    分割為分別共有之請求等語。
三、被告陳木、黃原成均經合法送達，未於言詞辯論期日到場，
    亦未提出書狀作何聲明或陳述。
四、得心證之理由：
　㈠經查，原告主張陳淑芬積欠原告債務，其財產不足以清償債
    務，另系爭遺產原為黃秀琴所有，陳淑芬及被告同為黃秀琴
    之繼承人，均未向法院聲請拋棄繼承，系爭遺產現為陳淑芬
    與被告公同共有等情，業據其提出系爭債權憑證（執行名義
    為本院97年度司促字第40864號支付命令）暨繼續執行紀錄
    表影本1份、系爭土地之土地登記第一類謄本暨異動索引各1
    份、除戶謄本2份、繼承系統表1份、戶籍謄本2份、本院99
    年10月15日99南院龍家字第990049903號函、財政部南區國
    稅局遺產稅逾核課期間案件證明書節本影本各1份附卷可佐
    （見本院卷第52頁至第54頁、第84頁至第143頁、第144頁至
    第149頁、第152頁），並有本院依職權調閱陳淑芬108、109
    年度稅務電子閘門財產所得調件明細表各1份、本院105年度
    司繼字第1792號裁定影本1份、財政部南區國稅局佳里稽徵
    所111年4月13日南區國稅佳里營所字第1112601869號函檢附
    之遺產稅核定通知書1份、臺南市佳里地政事務所111年4月1
    3日所登記字第1110035734號函檢附之106年佳地字第125840
    號土地登記申請書影本1份在卷可憑（見財產資料卷第5頁至
    第11頁，本院卷第57頁正面至背面、第64頁、第66頁正面至
    第74頁背面）。且被告均已於相當時期受合法之通知，而於
    言詞辯論期日不到場，亦未提出書狀爭執，本院核閱原告所
    提上開證物均與原告所述相符，自堪信其主張為真實。
　㈡按繼承人有數人時，在分割遺產前，各繼承人對於遺產全部
    為公同共有；繼承人得隨時請求分割遺產，但法律另有規定
    或契約另有訂定者，不在此限，民法第1151條、第1164條定
    有明文。再按，債務人怠於行使其權利時，債權人因保全債
    權，得以自己之名義，行使其權利，但專屬於債務人本身者
    ，不在此限。前條債權人之權利，非於債務人負遲延責任時
    ，不得行使，但專為保存債務人權利之行為，不在此限，民
    法第242條、第243條分別定有明文。又民法第242條關於債
    權人之代位權之規定，原為債務人怠於行使其權利，致危害
    債權人之債權安全，有使債權人得以自己之名義行使債務人
    之權利，以資救濟之必要而設，故而債權人行使代位權即應
    以保全其債權之必要為限。其所保全者，除在特定債權或其
    他與債務人之資力無關之債權，不問債務人之資力如何，均
    得行使代位權外，如為不特定債權或金錢債權，應以債務人
    怠於行使其權利，致陷於無資力，始得認有保全之必要，否
    則，即無代位行使之餘地（最高法院88年度台上字第650號
    判決可資參照）。查陳淑芬積欠原告債務迄未清償，且其財
    產不足以清償上開債務等情，已如前述，可認原告應有保全
    其債權之必要。原告另主張系爭遺產並無不能分割之情事，
    亦無契約約定不能分割等情，均未經被告爭執，本院復查無
    有民法第1164條但書或有遺囑禁止分割之情形，應堪信其主
    張為真實。則原告之債務人即陳淑芬既已怠於行使分割遺產
    之權利，原告為保全其債權，代位陳淑芬請求分割被告公同
    共有之系爭遺產，自屬有據，應予准許。　　　　
　㈢復按，公同共有物之分割，除法律另有規定外，準用關於共
    有物分割之規定；另共有物之分割，依共有人協議之方法行
    之。分割之方法不能協議決定，或於協議決定後因消滅時效
    完成經共有人拒絕履行者，法院得因任何共有人之請求，命
    為下列之分配：一、以原物分配於各共有人。但各共有人均
    受原物之分配顯有困難者，得將原物分配於部分共有人。二
    、原物分配顯有困難時，得變賣共有物，以價金分配於各共
    有人；或以原物之一部分分配於各共有人，他部分變賣，以
    價金分配於各共有人。以原物為分配時，如共有人中有未受
    分配，或不能按其應有部分受分配者，得以金錢補償之。以
    原物為分配時，因共有人之利益或其他必要情形，得就共有
    物之一部分仍維持共有，民法第830條第2項、第824條第1項
    至第4項亦有明文。再按遺產分割，依民法第1164條、第830
    條第2項之規定應由法院依民法第824條命為適當之分配，不
    受任何共有人主張之拘束（最高法院49年台上字第2569號判
    例參照）。又按分割方法，原則上以原物分配於各共有人，
    以原物分配如有事實或法律上之困難，以致不能依應有部分
    為分配者，得將原物分配於部分共有人，其餘共有人則受原
    物分配者之金錢補償；或將原物之一部分分配予各共有人，
    其餘部分則變賣後將其價金依共有部分之價值比例妥為分配
    ；或變賣共有物，以價金分配於各共有人。以原物為分配時
    ，因共有人之利益或其他必要情形，得就共有物之部分維持
    共有（最高法院103年度台上字第2515號判決可資參照）。
    且同一順序之繼承人有數人時，按人數平均繼承，民法第11
    41條本文亦有明定。查原告就本件分割之方法，係請求依附
    表二之應繼分比例分割為陳淑芬及被告分別共有，而原告提
    起代位分割遺產訴訟之目的在對陳淑芬繼承之應有部分強制
    執行，分割為分別共有應可達成，暨斟酌系爭遺產之性質、
    經濟效用及全體繼承人利益等情狀，認原告提出之分割方案
    ，尚屬適當、公允，應屬可採，爰判決如主文第1項所示。
五、綜上所述，原告依民法第242條、第1164條規定，代位陳淑
    芬請求分割系爭遺產分割，為有理由，應予准許。　　
六、末按因共有物分割、經界或其他性質上類似之事件涉訟，由
    敗訴當事人負擔訴訟費用顯失公平者，法院得酌量情形，命
    勝訴之當事人負擔其一部，民事訴訟法第80條之1定有明文
    。查代位分割遺產事件本質上並無訟爭性，乃由本院斟酌何
    種分割方案較能增進遺產之經濟效益，並兼顧兩造之利益，
    以決定適當之分割方法。本件原告代位債務人陳淑芬請求分
    割遺產，兩造實互蒙其利，如僅由敗訴之被告負擔，本院認
    為顯失公平，爰審酌上情及原告之勝敗比例，認本件訴訟費
    用應按如附表三所示分擔，始為公平，併此敘明。
七、據上論結，本件原告之訴為有理由，依民事訴訟法第436條
    第2項、第385條第1項前段、第80條之1、第78條、第85條第
    1項，判決如主文。　
中　　華　　民　　國　　111 　年　　6 　　月　　8 　　日
  　　　　　　　　柳營簡易庭　　法  官　徐安傑
以上正本係照原本作成。
如不服本判決，應於判決送達後20日內，向本院提出上訴狀並表
明上訴理由，如於本判決宣示後送達前提起上訴者，應於判決送
達後20日內補提上訴理由書（須附繕本）。 　　　　　　　　
中　　華　　民　　國　　111 　年　　6 　　月　　8 　　日
 　　　　　　 　　　　　　　　　書記官  吳昕儒
附表一：
編號 種類 遺產內容 權利範圍 1 土地 臺南市○○區○○段00地號土地 200分之11 2 土地 臺南市○○區○○段00地號土地 200分之11 3 土地 臺南市○○區○○段00地號土地 200分之11 4 土地 臺南市○○區○○段00地號土地 200分之11 5 建物 門牌號碼臺南市○○區○○里000號未保存登記建物 2分之1 

附表二：
編號 繼承人 應繼分比例 1 陳淑芬 4分之1 2 被告陳木 4分之1 3 被告財政部國有財產署南區分署即陳慶煌之遺產管理人 4分之1 4 被告黃原成 4分之1 

附表三：
編號 當事人 訴訟費用負擔比例 1 原告 4分之1 2 被告陳木 4分之1 3 被告財政部國有財產署南區分署即陳慶煌之遺產管理人 4分之1 4 被告黃原成 4分之1